【裁判字號】    95,交聲,92
【裁判日期】    951031
【裁判案由】    聲明異議
【裁判全文】
臺灣嘉義地方法院交通事件裁定          95年度交聲字第92號
原處分機關  交通部公路總局嘉義區監理所
異  議  人  乙○○
代  理  人  丙○○
上列異議人即受處分人因違反道路交通管理處罰條例案件，對於
原處分機關即交通部公路總局嘉義區監理所九十五年四月十四日
所為之處分（嘉監義字第裁70-L00000000號），聲明異議，本院
裁定如下：
    主  文
異議駁回。
    理  由
一、原處分機關略以：異議人即受處分人乙○○（下簡稱異議人
    ），於民國九十四年九月二十七日十七時二十五分許，騎乘
    車牌號碼LYX -323號重型機車，在嘉義縣朴子市○○路及四
    維路三段路口，經嘉義縣警察局以嘉縣警交字第 L00000000
    號舉發「不依號誌之指示」交通違規，再由原處分機關即交
    通部公路局嘉義區監理所（下稱原處分機關）於九十四年四
    月十四日，依道路交通管理處罰條例第四十八條第一項第二
    款之規定，以嘉監義字第裁70-L00000000號，對異議人為罰
    鍰新臺幣一千八百元整之處分等語。
二、聲明異議意旨則以：異議人領有殘障手冊（中度智障），對
    事物無辨識、區別能力，依法令應受適當之保護，原處分機
    關所為處分，顯有錯誤，應予撤銷，為此聲明異議云云。
三、按汽車駕駛人轉彎時，不依標誌、標線、號誌指示，處新臺
    幣六百元以上一千八百元以下罰鍰，道路交通管理處罰條例
    第四十八條第一項第二款定有明文。
四、經查：
  （一）異議人於九十四年九月二十七日十七時二十五分許，騎
        乘車牌號碼LYX -323號重型機車，在嘉義縣朴子市○○
        路及四維路三段路口，經嘉義縣警察局以嘉縣警交字第
        L00000000 號舉發「不依號誌之指示」交通違規等情，
        為異議人於本院訊問時供承明確，核與證人即舉發警員
        甲○○於本院結證情節相符，並有嘉義縣警察局上開舉
        發違反道路交通管理事件通知單乙紙附卷可稽，是異議
        人確有上開駕駛違規行為之事實已堪認定。
  （二）異議人固辯稱：伊領有殘障手冊（中度智障），對事物
        無辨識、區別能力，依法令應受適當之保護，原處分機
        關所為處分，顯有錯誤，應予撤銷云云。惟按行為時因
        精神障礙或其他心智缺陷，致不能辨識其行為違法或欠
        缺依其辨識而行為之能力者，不予處罰。又行為時因前
        項之原因，致其辨識行為違法或依其辨識而行為之能力
        ，顯著減低者，得減輕處罰，行政罰法第九條第三項、
        第四項分別定有明文。準此，並非行為人有精神障礙或
        有其他心智缺陷即得不予處罰或減輕其處罰，而須其精
        神障礙或心智缺陷已達致其不能辨識其行為違法或欠缺
        依其辨識而行為之能力或致其上開能力顯著減低時，始
        得不予處罰或減輕其處罰。查本件異議人因中度智障領
        有中華民國身心障礙手冊等情，固有其身心障礙手冊影
        本附卷可憑。然經本院就異議人遭警員舉發違規當時之
        情形訊問異議人，異議人就其當時騎乘上開機車外出之
        目的、欲前往之處所，以及遭警員攔查後與警員之對答
        均尚能記憶，且以清晰之言詞表達（見本院卷第16頁、
        第18頁），佐以異議人於九十年七月三日即領有重型機
        車之駕駛執照，此有其駕駛執照影本在卷可佐（見本院
        卷第27頁），而證人即異議人之父丙○○於本院訊問時
        亦結證稱：異議人平日生活均能自理，亦能獨自騎乘機
        車外出（見本院卷第23頁）等語明確，是其有無因其心
        智缺陷致不能辨識其行為違法或欠缺依其辨識而行為之
        能力，或因其心智缺陷致其辨識行為違法或依其辨識而
        行為之能力顯著減低，已非無疑。復經本院就交通號誌
        所表示之意義訊問異議人，其就紅燈、綠燈及黃燈號誌
        所表達行車管制之意義亦能正確辨認無誤（見本院卷第
        18 頁、第19頁）；參以證人甲○○於本院訊問時結證
        稱：舉發當時伊見到異議人違規便吹哨攔查，均與一般
        情形相同，異議人亦無任何爭執（見本院卷第21頁）等
        語明確，足認異議人行為當時顯然並無任何因心智缺陷
        而有何異常之舉止，益見異議人行為當時並非已陷於不
        能辨識其行為違法或有欠缺依其辨識而行為能力之情形
        ，亦無其辨識行為違法或依其辨識而行為之能力顯著減
        低之狀況。揆諸上開說明，異議人自難僅以其領有身心
        障礙手冊即據為其所有行為均不予處罰或減輕處罰之事
        由，是異議人所執上開辯詞，即不足據為其有利認定之
        佐憑。
五、綜上所述，本件異議人確有上揭違規事實，已堪認定。原處
    分機關依上揭規定及違反道路交通管理事件統一裁罰標準表
    之統一裁罰基準，裁處異議人罰鍰新臺幣一千八百元，核無
    不當或違法。本件異議為無理由，應予駁回。
六、據上論斷，應依道路交通管理處罰條例第八十七條第二項、
    道路交通案件處理辦法第十九條規定，裁定如主文。
中    華    民    國    95    年    10    月    31    日
                  交通法庭法  官  曾  宏  揚
上列正本證明與原本無異。
如不服本裁定，應於裁定送達後5日內向本院提出抗告狀（應附
繕本）。
中    華    民    國    95    年    10    月    31    日
                          書記官  陳  慶  昀


司法院資訊處製作；財團法人民間司法改革基金會備份。
